【裁判字號】    98,消債抗,219
【裁判日期】    990429
【裁判案由】    更生事件之抗告
【裁判全文】
臺灣臺南地方法院民事裁定           98年度消債抗字第219號
抗  告  人
即  債務人  甲○○
訴訟代理人  王朝揚  律師
上列抗告人因消費者債務清理條例事件聲請更生，對中華民國98
年8月31日本院98年度消債更字第236號裁定提起抗告，本院裁定
如下：
    主  文
抗告駁回。
抗告程序費用新臺幣壹仟元由抗告人負擔。
    理  由
一、本件抗告意旨略以：
  (一)由於抗告人為低收入戶，因經濟窘困緣故，長期以來已習慣
    儉樸其生活需求並適當控制其生活費用支出，而為積極勉力
    謀求更生清償方案，抗告人應可再行調整生活支出，是以關
    於抗告人每月必要生活費用，應有低於新臺幣（下同）6,85
    0 元之可能。
  (二)另關於未成年子女杜金純扶養費部分，因未成年子女杜金純
    年幼，又與抗告人同住，是以每月之扶養費用倘稍加調節，
    其扶養費用亦應可低於3,000 元。
  (三)又抗告人名下另有門牌號碼臺南縣新營市○○路231 巷3 號
    之公同共有房屋1 筆，雖其課稅現值僅約191,700 元，惟實
    際之市價，顯應高於上開之公告價額。而上開房屋為抗告人
    與父親及其餘兄弟等共5 人所公同共有，是以據此核算，抗
    告人所有之實際財產價額，顯逾原審所認定之38,340元。
  (四)本件抗告人之債務總額僅有167,569 元，且抗告人為低收入
    戶，另因抗告人名下另有門牌號碼臺南縣新營市○○路231
    巷3 號之公同共有房屋1 筆，其市價與公告價額差距甚大，
    則倘抗告人處分其名下之上開不動產，所得之金額亦可用以
    清償債務，是以抗告人聲請更生並非全無實益。惟原審不查
    ，遽認：依抗告人目前每月支出大於收入甚多之情形，本件
    可預期抗告人將來必有無法履行更生方案之可能，自無聲請
    更生之實益云云，因此駁回抗告人更生之聲請，其認事用法
    ，顯屬可議。
  (五)爰提起抗告，請求撤銷原裁定，另為適法之裁定。
二、按債務人不能清償債務或有不能清償之虞者，得依本條例所
    定更生或清算程序，清理其債務，固為消費者債務清理條例
    第3條所明定。惟查，該條例之立法目的，在於使陷於經濟
    上困境之消費者，得分別情形依重建型債務清理程序（更生
    ）或清算型債務清理程序（清算）清理債務，藉以妥適調整
    其與債權人及其他利害關係人之權利義務關係，保障債權人
    之公平受償，並謀求消費者經濟生活之更生機會，從而健全
    社會經濟發展。而更生程式係以債務人有清理債務之誠意，
    而提出更生方案為前提。若債務人無償債意願，縱強令其進
    行更生程式，亦無更生之可能，故更生程式限於債務人始得
    聲請，債權人尚不得為債務人聲請，消費者債務清理條例第
    42條立法理由亦著有明文。就更生程序而言，其主要功能為
    「債權人及債務人進行協商，以找出既能維持債務人基本生
    活，又能使債權人之債權獲得最大滿足之債務清償方案」。
    因此，債務人雖有償債意願，必以債務有可預期之收入來源
    ，扣除合理生活必要支出後，仍有賸餘資金可用以償還債務
    ，方有進行更生程序之可能，若債務人之收入扣除合理生活
    必要支出後，已無賸餘資金讓債權人受償，自不可能成立任
    何清償方案，進行更生程序亦失其意義，應認更生之聲請無
    實益。
三、經查：
  (一)抗告人於消費者債務清理條例施行後，於98年2月間曾向最
    大債權銀行聯邦商業銀行股份有限公司（下稱聯邦銀行）請
    求共同協商債務，經聯邦銀行提供之還款方式54期、利率5%
    ，每月償還3,000 元之清償方案，惟抗告人表示另積欠美商
    花旗銀行股份有限公司（下稱花旗銀行）之債權已轉讓資產
    管理公司，此筆債權不在前置協商範圍內，因聲請人被資產
    管理公司聲請法院強制執行扣薪，其已無法履行上開協商方
    案，聯邦銀行發給協商不成立通知書等情，此有抗告人提出
    前置協商不成立通知書影本及聯邦銀行98年5 月25日之民事
    陳報狀附卷可憑（見本院98消債更236 卷第27、182 頁），
    堪信為真實。
  (二)抗告人主張其自96年3 月起迄今任職於臺南市安平區石門國
    小擔任臨時約聘人員，每月薪資約為15,840元，每月受有資
    產管理公司強制執行扣薪1/6 一節云云，惟查：
    1.抗告人於96年度薪資所得134,638元，名下有房屋1筆，財
      產價額191,700元；於97年度薪資所得142,813元，名下有
      房屋1筆，財產價額191,700元等情，此有抗告人96、97年
      稅務電子閘門財產所得調件明細表在卷足考（見本院98消
      債更236卷第79、248頁）。又抗告人於96年5月29日、97
      年5 月21日分遭聯邦銀行與花旗銀行聲請就抗告人於臺南
      市安平區石門國小之薪資債權強制執行，經本院核發96年
      5 月29日南院雅96執西字第28728 號、97年5 月21日南院
      雅97執湘字第31001 號執行命令按月扣薪1/3 及各項獎金
      1/4 ，此有抗告人提出本院執行命令2 份在卷可稽（見本
      院98消債更236 卷第28、29頁）；又抗告人因為低收入戶
      無法維持生活，向執行法院聲請減少扣薪，經本院97執字
      第31001 號執行事件准予扣薪1/6 等情，業經本院調閱本
      院97年執字第31001 號執行卷宗核閱無誤。又抗告人在臺
      南市安平區石門國小擔任廚工，每月薪資15,120元，如未
      請假，另發給全勤津貼1,000 元等情，亦有臺南市安平區
      石門國小97年7 月1 日南平石人字第0970002387號函附於
      上開執行卷宗可憑。抗告人於96年11月薪資（含津貼）16
      ,120元、聯邦銀行執行扣薪2,611 元；96年12月薪資（含
      津貼）17,536元、聯邦銀行執行扣薪2,923 元；97年1 月
      薪資（含津貼）17,985元、聯邦銀行執行扣薪2,9 98元；
      97年2 月薪資（含津貼）12,638元、聯邦銀行執行扣薪
      2,110 元；97年3 月薪資（含津貼）15,905元、聯邦銀行
      執行扣薪2,651 元；97年4 月薪資（含津貼）15,905元、
      聯邦銀行執行扣薪2,651 元；97年5 月薪資（含津貼）
      15,905元、聯邦銀行執行扣薪3,623 元、花旗銀行執行扣
      薪1,405 元；97年6 月薪資（含津貼）15,049元、聯邦銀
      行執行扣薪3,6 11元、花旗銀行執行扣薪1,405 元；97年
      7 月薪資（含津貼）7,345 元、聯邦銀行執行扣薪1,763
      元、花旗銀行執行扣薪685 元；97年8 月薪資（含津貼）
      7,597 元、聯邦銀行執行扣薪1,823 元、花旗限行執行扣
      薪709 元；97年10月薪資（含津貼）15,905元、聯邦銀行
      執行扣薪5,302 元、花旗銀行執行扣薪5,302 元；97年11
      月因開刀休養未支薪；97年12月薪資（含津貼）52,490元
      、聯邦銀行執行扣薪8,749 元、花旗銀行執行扣薪8,748
      元；98年1 月薪資（含津貼）11,978元、聯邦銀行執行扣
      薪1,997 元、花旗銀行執行扣薪1,996 元；98年2 月薪資
      （含津貼）12, 409 元、聯邦銀行執行扣薪2,068 元、花
      旗銀行執行扣薪2,068 元；98年3 月薪資（含津貼）15,8
      72元、聯邦銀行執行扣薪2,645 元、花旗銀行執行扣薪2,
      646 元；98年4 月薪資（含津貼）15,872元、聯邦銀行執
      行扣薪2,6 45元、花旗銀行執行扣薪2,646 元；98年5 月
      薪資（含津貼）15,872元、聯邦銀行執行扣薪2,645 元、
      花旗銀行執行扣薪2,646 元；98年6 月薪資（含津貼）15
      ,376元、聯邦銀行執行扣薪2,730 元、花旗銀行執行扣薪
      2,729 元等情，此有臺南市安平區石門國小98年7 月28日
      南平石輔字第0980002597號函附卷可參（見本院98消債更
      236 卷第255 頁），據此，抗告人自98年1 月起至98年6
      月止，平均每月薪資為14,563元，受讓自花旗銀行債權之
      資產管理公司平均每月執行扣薪2,455 元。則抗告人平均
      每月可支配之所得為12,108元【計算方式：14,563元－2,
      455 元＝12,108元】。
    2.按消費者債務清理條例之立法目的，乃為兼顧債權人、債
      務人雙方之利益，對陷於經濟上困境之消費者，使其透過
      重建型之更生程序或清算型之清算程序清理其債務，藉以
      妥適調整債務人與債權人及其他利害關係人間之權利義務
      關係，保障債權人獲得公平受償，並謀求消費者經濟生活
      之重建復甦機會，是以，債務人為使其有經濟復甦更生之
      機會，自應以誠實及信用之原則面對自己之債務，積極勉
      力謀求更生償債方案，除應積極開源努力勤奮工作以增加
      收入償還債務外，尚須節流儉樸其生活需求而適當控制其
      生活費用支出，以達成勉力履行債務。依行政院內政部公
      告97年度臺灣省低收入戶最低生活費用每人每月為9,829
      元，該生活費標準係按照政府最近1 年平均每人消費支出
      （包括食品費、衣著鞋襪費、房租水電費、家居管理費、
      醫療保健費、交通通訊費、娛樂教育費及雜項支出）百分
      之60訂定，惟夫妻同財共居，共營家庭，家人共同生活，
      無論在食、衣、住、行及其他雜項支出，因團體互相使用
      分散開銷之作用，可節省支出，是上述政府公布最近1 年
      平均每人消費支出，其中所包括房租水電費、家居管理費
      、交通通訊費、娛樂及雜項等支出乃共享共用，自毋須每
      1 口人均列計，是認每1 戶家庭之消費支出，除家長外之
      家屬部分則應以98年度親屬扶養每人免稅額為82,000元即
      每月約6,850 元方屬合理，抗告人既與其配偶杜宗昇及其
      他家人同財共居，抗告人本身每月基本生活費應以6,850
      元為適當。
    3.另抗告人主張因其薪資遭受扣款，生活無以為繼，乃聲請
      勞工紓困貸款100,000 元，前6 個月須繳利息300 元，6
      個月後清償本息3,500 元等情。查抗告人於臺灣土地銀行
      臺南分行帳號000000000000號之帳戶，於97年1 月30日有
      一筆10萬元款項轉入，又自97年2 月至97年7 月按月有約
      300 元代繳貸款轉出紀錄，97年9 月1 日代繳貸款3,496
      元，97年9 月30日代繳貸款3,473 元，此有抗告人台灣土
      地銀行存摺附卷可證（見本院98消債更236 卷第149 、15
      0 頁），核與抗告人主張97年2 月起前六個月須繳勞工紓
      困貸款利息300 元，6 個月後清償本息3,500 元相符，是
      以抗告人自97年8 月後，按月需償還土地銀行勞工紓困貸
      款利息約3,500 元，堪信為真。惟抗告人上開勞工紓困貸
      款每月3,500 元部分，與抗告人積欠之其他債務，同為無
      擔保債務，理當與其他多數債權人比例受償，不應獨厚特
      定債權人，因認該部分貸款非屬必要生活支出，亦應予剔
      除。
    4.至抗告人主張須扶養未成年子女杜金純，每月支出扶養費
      3,000元，再稍加調節，應可低於3,000 元等語。惟：
      (1)按直系血親相互間，互負扶養之義務；負扶養義務者有
        數人而其親等同一時，應各依其經濟能力，分擔義務；
        受扶養權利者，以不能維持生活而無謀生能力者為限；
        前項無謀生能力之限制，於直系血親尊親屬，不適用之
        ；扶養之程度，應按受扶養權利者之需要與負扶養義務
        者之經濟能力及身分定之。此參之民法第1114條第1 款
        、第1115條第3 項、第1117條第1 項、第2 項、第1119
        條分別定有明文。查抗告人與其配偶杜宗昇共同育有未
        成年子女杜金純（91年8 月7 日生），年僅7 歲，有戶
        籍謄本1 份在卷足據，堪認其不能維持生活而無謀生能
        力，應有受抗告人扶養之權利。
      (2)查抗告人配偶杜宗昇96年度薪資總額308,154 元，平均
        月薪25,680元；97年度薪資總額303,454 元，平均月薪
        25,288元，名下無不動產，此有杜宗昇96年、97年稅務
        電子閘門財產所得調件明細可憑。抗告人配偶杜宗昇與
        其父母杜俊民（30年10月18日生，67歲）、母杜蘇美蓮
        （35年5 月21日生，63歲）同住，其父杜俊民患有直腸
        類癌，97年並無收入所得，其名下有土地2 筆及汽車1
        輛，財產總額127,000 元；其母杜蘇美蓮97年並無收入
        所得，其名下並無財產，此有診斷證明書、杜俊民、杜
        蘇美蓮97年稅務電子閘門財產所得調件明細可參（見本
        院98消債更236 卷第12、275 ～277 頁），足認抗告人
        配偶杜宗昇之父母杜俊民、杜蘇美蓮確有受抗告人配偶
        杜宗昇扶養之必要。而抗告人配偶杜宗昇尚有姐杜虹儀
        、妹杜佩華、弟杜宗益共4 人，惟其妹杜佩華為重度智
        障之人，杜佩華名下無不動產，有殘障手冊、戶口名簿
        、杜佩華97年稅務電子閘門財產所得調件明細、本院電
        話紀錄在卷可佐（見本院98消債更236 卷第14、267 ～
        274 頁）。是以抗告人配偶杜宗昇與其姐杜虹儀、弟杜
        宗益3 人共同負有扶養渠父母及妹杜佩華之義務，堪可
        認定。
      (3)本院審酌對抗告人之女負扶養義務者，除抗告人外，尚
        有抗告人配偶杜宗昇，而杜宗昇尚需扶養其父母及重度
        智障之胞妹杜佩華，有如上述，考量財政部公布之98年
        度扶養親屬免稅額為82,000元，及抗告人之女杜金純年
        紀尚幼，乃依附父母生活，其等需要應較成年人為低，
        例如菸草支出、房地租、家庭器具、設備及家事管理支
        出、通訊支出等費用，均非年幼子女必要支出之費用等
        一切情狀，認抗告人之女杜金純每月所需之扶養費以6,
        500 元為適當。復考量抗告人與其配偶杜宗昇經濟狀況
        及各自扶養之人數，認抗告配偶杜宗昇應負擔其女扶養
        費用2,000 元，抗告人應負擔之扶養費用為4,500 元（
        計算式：6,500 元-2,000=4,500元），始為允當。
      (4)至抗告人雖陳稱伊每月生活費用及扶養其女之扶養費用
        倘稍加調節，應可低於6,850 元及3,000 元等語。惟按
        ，消費者債務清理條例立法目的係為使不幸陷入經濟困
        境之人得以清理債務、重建生活，並在清理債務過程中
        能適度保有符合人性尊嚴之最低基本生活所需，抗告人
        之女現已7 歲，除日常開銷外，尚有支出學雜費之必要
        ，倘如抗告人主張其每月必要生活費用及其女之扶養費
        再予降低，顯已不能保有符合人性尊嚴之最低基本生活
        所需，有違消費者債務清理條例之立法目的及憲法第15
        條保障人民生存權之意旨，是其此部分主張自不足採。
    5.綜上，抗告人自98年1月起至98年6月止，平均每月薪資為
      14,563元，扣除受讓自花旗銀行債權之資產管理公司平均
      每月執行扣薪2,455 元，雖足以支付抗告人每月必要生活
      費用6,850 元及未成年子女杜金純扶養費4,500元，合計
      11,350元，惟僅剩餘758 元（計算式：14,563元-2,455元
      -6,850元-4,500元=758元），亦不足以償還債務。又抗告
      人名下雖有門牌號碼臺南縣新營市○○路231 巷3 號房屋
      1 筆，惟其價額僅約191,700 元，且為公同共有，此有聲
      請人97年稅務電子閘門財產所得調件明細表在卷足考（見
      本院卷第248 頁）。而抗告人亦自陳上開房屋為抗告人與
      其父母及另2 名兄妹共5 人公同共有，非抗告人個人可以
      自由決定處分與否，亦無抗告人得自由處分之應有部分存
      在，而抗告人復未舉證證明公同共有人全體業已同意處分
      該公同共有物及同意抗告人於公同共有物出賣以後分得若
      干比例之價金，尚難遽認抗告人可以該公同共有物賣得價
      金以供清償。從而，抗告人之收入既僅能勉強支付其自身
      及未成年子女杜金純每月必要生活費用，縱法院裁定准其
      開始更生，抗告人亦無法提出債權人可能接受之更生方案
      ，顯見並無更生之實益。況且更生方案仍須依抗告人目前
      收入支出情形，訂定一合理可行之更生計畫，而依抗告人
      目前每月收入扣除必要生活費用支出，僅剩餘758 元之情
      形，本件可預期抗告人將來必有無法履行更生方案之可能
      ，自無准其更生之實益。
四、綜上所述，本件依抗告人主張之收入情形，僅足維持基本生
    活開銷，堪認抗告人顯不可能達成任何清償方案，其進行更
    生程序並無實益，應駁回更生之聲請。從而，原裁定駁回其
    更生之聲請，理由雖有不同，然其結論並無不合，仍應予以
    維持。抗告意旨指摘原裁定不當，求予廢棄另為裁定，為無
    理由，應予駁回。
五、據上論結，本件抗告為無理由，依消費者債務清理條例第15
    條，民事訴訟法第495 條之1 第1 項、第449 條第2 項、第
    95條、第78條，裁定如主文。
中    華    民    國    99    年    4     月   29    日
                  民事第三庭  審判長法  官  杭起鶴
                                    法  官  張玉萱
                                    法  官  高俊珊
以上正本係照原本作成。
本裁定不得抗告。
中    華    民    國    99    年    4     月   29    日
                                    書記官  陳著振

司法院資訊處製作；財團法人民間司法改革基金會備份。
